【裁判字號】    95,上易,494
【裁判日期】    951011
【裁判案由】    調整租金
【裁判全文】
臺灣高等法院民事判決                 95年度上易字第494號
上  訴  人  戊○○
訴訟代理人  施習盛律師
被  上訴人  甲○○
            丙○○
            丁○○
上列三人共同
訴訟代理人  張文寬律師
上列當事人間調整租金事件，上訴人對於中華民國95年5月9日
臺灣臺北地方法院95年度訴字第1579號第一審判決提起上訴，本
院於95年9月26日言詞辯論終結，判決如下：
    主  文
原判決判命逾「上訴人之被繼承人林阿花與被上訴人之被繼承人
董薰於民國62年3月15日所立合同契約書，上訴人按月應付金額
，自民國95年3月15日起調整為每月新台幣玖仟元」部分及命上
訴人負擔訴訟費用之裁判均廢棄。
上開廢棄部分，被上訴人在第一審之訴駁回。
上訴人其餘上訴駁回。
第一審關於命上訴人負擔訴訟費用部分，及第二審訴訟費用，由
上訴人負擔二分之一，餘由被上訴人負擔。
    事  實
甲、上訴人方面：
壹、聲明：
一、原判決不利於上訴人之部分廢棄。
二、上開廢棄部分，被上訴人第一審之訴駁回。
貳、陳述：除與原判決記載相同者外，補稱略以：
一、林阿花與董薰於62年3月15日所訂之「合同契約書」，係林
    阿花以自建如附圖Ｃ、Ｄ部分與董薰自建之Ａ、Ｂ部分對換
    交易，林阿花實際承租之部分為Ｅ；此由合同契約書第三條
    約定：「乙方（即林阿花）今同意與甲方（即董薰）對換壹
    間房間後…」可以看出有此約定。
二、當時上訴人之母支付2500元給董薰即係一半作為承租Ｅ部分
    之租金，一半作為以Ｃ、Ｄ交換Ａ、Ｂ部分之補貼。
三、Ａ、Ｂ部分既已由上訴人之母與被上訴人之被繼承人交換互
    易而來，則就Ａ、Ｂ部分違章建築「事實上處分權」即歸屬
    被告方面，被上訴人即無權主張就Ａ、Ｂ部分要求上訴人給
    付租金，遑論調整租金。
乙、被上訴人方面：
壹、聲明：上訴駁回。
貳、陳述：除與原判決記載相同者外，補稱略以：
    62.3.15所訂合同契約，並非最早之租約。
    理  由
一、被上訴人主張：上訴人之被繼承人林阿花於民國62年3月15
    日，向伊等被繼承人董薰（71年10月9日死亡）承租門牌號
    碼：台北市○○○路○段臨35號房屋（原舊門牌號碼為同段
    31之3號，下稱系爭房屋，位置及範圍如附圖所示A、B部分
    ），租金每月新台幣（下同）2500元，租期3年，雙方於期
    限屆至後變更為不定期租賃契約。嗣因林阿花於77年10月起
    即未付租金，經被上訴人全淑真以兼任被上訴人丙○○、丁
    ○○法定代理人身分起訴，經本院78年度上字第770號判決
    林阿花按月應給付伊等租金6000元確定。林阿花過世後，即
    由其繼承人即上訴人繼承雙方間之不定期租賃契約至今。惟
    自78年至今已16餘年，系爭房屋鄰近之房屋價值早有增漲，
    且上訴人將系爭房屋轉租他人之每月租金高達3萬元，爰依
    民法第442條規定，請求上訴人向被上訴人承租系爭房屋租
    金自95年3月15日起應調整為每月2萬5000元。
    上訴人則以林阿花與董薰62年3月15日所訂之「合同契約書
    」，係林阿花以本院78年度上字第770號判決附圖（下稱附
    圖）所示自建C、D部分與董薰自建之A、B部分一樓對換交易
    ，林阿花實際承租之部分為E部分一樓，當時林阿花支付250
    0元予董薰即係一半作為承租E部分之租金，一半作為以C 、
    D部分交換A、B部分之補貼。A、B、E部分之二樓係林阿花自
    建。A、B部分一樓既已由林阿花與董薰交換互易而，則就A
    、B部分違章建築之事實上處分權乃歸屬上訴人所有，被上
    訴人無權主張就A、B部分對上訴人請求租金，更遑論調整租
    金等語。
    （原審判決上訴人向被上訴人承租系爭房屋自95年3月15日
    起租金調整為每月1萬8000元，駁回被上訴人其餘之訴。被
    上訴人就其敗訴部分未聲明不服。上訴人就其敗訴部分提起
    上訴。）
二、被上訴人主張其被繼承人董薰與上訴人被繼承人林阿花間於
    62年3月15日訂有合同契約書，期限三年，嗣雙方於期限屆
    至後變更為不定期契約，該契約書之法律關係於董薰、林阿
    花亡後，分別由兩造繼承等情，業據其提出合同契約書、繼
    承系統表、戶籍謄本等為證，且為上訴人所不爭執，堪認為
    真正。
三、被上訴人主張依系爭合同契約書，兩造就台北市○○○路○
    段臨35號房屋（位置及範圍如附圖A、B部分）有不定期限租
    賃關係，其租金於62年3月15日訂約時原為每月2500元，於
    77年10月已為每月6000元，請求自95年3月15日起租金調整
    為每月1萬8000元。上訴人則以上開情詞置辯。經查：
(一)、系爭合同契約書之真意為何？
１、被上訴人提出之董薰與林阿花於62年3月15日訂立合同契約
    書，約定內容為「二甲方（即董薰）所屬房屋坐落台北市○
    ○○路○段31之3號房屋壹棟『乃原甲方所居住之房屋』，再
    租給乙方（即林阿花）使用，乙方每個月付甲方租金以2500
    元正，以62年3月15日起，現金之擔保2萬元正如數交給甲方
    。三該房屋乃違章建築，將來若遇有拆除時『政府都市計劃
    拆除』或乙方因須他遷，甲方應提早參個月前退還擔保金2
    萬元予乙方。四廁所之設備甲方乃出租人應須設法供給乙方
    使用方便，該房屋門前未經乙方同意不能亂推放東西，以保
    市容美觀。五乙方乃原始承租人今同意與甲方對換壹間房間
    後，一切如洗澡間，自來水處走道，廚房之屋頂乃乙方自修
    蓋建，甲方不能未經乙方同意而擅主張租借他人使用或拆建
    ，一切權益乃屬乙方照原始之使用」（見原審卷第8頁）。
２、被上訴人甲○○本人到院陳述「那時候他們（指上訴人）住
    在後面的小房間，上訴人和他父母住一起，後來他媽媽想要
    做生意，我們就調換房間的位置，比較小的我和我先生、三
    個小孩一共五人住，前面比較大的（就是指現在賣水果的位
    置）由上訴人的媽媽賣麵，」、「（問：董勳與林阿花所定
    的合同契約書第二條租金2500元所租的位置？（提示））交
    換的部分與租的部分是同一處。」、「廚房是共用。」、「
    （上訴人陳述：原來臨馬路是防空洞，防空洞拆掉後，ＡＢ
    才臨馬路才能做生意，才會寫交換契約。2500是ＣＤ比較小
    、ＡＢ比較大，補貼的。）是這樣。2500元是補貼的。」、
    「原來董勳只有租前面（即臨33號，非附圖A、B部分）給佳
    佳（川菜館），和上訴人交換小房間後，把小房間跟佳佳打
    通，租給佳佳一個月一萬多元。」（見本院卷第45-49頁）
    。
３、證人乙○○（即林阿花之子，未繼承系爭合同法律關係）於
    本院證述「我從小住在杭州南路，…我們就住在目前房子的
    後面，董先生他們住比較接近馬路，路擴寬後，我母親就與
    董先生他們將房子交換，我母親繼續賣麵，…前面的房子就
    是現在的一樓，當時沒有二樓，二樓是我母親蓋的。洗澡間
    、廚房都是在當初二間房子的中間空地，廚房有漏雨，印象
    廚房的屋頂是我母親蓋的。」「（問：原來住的後面房子是
    否是董勳的？）不是。」「（問：前面閣樓是誰蓋的？）是
    我母親蓋的。交換之後我母親蓋的。」（見本院卷第66-69
    頁）。
４、依上所述，堪認董薰、林阿花間系爭合同契約書約定乙方（
    林阿花）應按月給付甲方（董薰）2500元，係林阿花以C、D
    部分與董薰交換使用A、B部分，因A、B部分較C、D部分為大
    之現金補貼及林阿花租用E部分（廚房）之對價。
５、被上訴人謂本院78年度上字第770號判決已確認林阿花與董
    薰間之租賃關係乃存在於A、B部分，本院不得為相反之認定
    云云。惟查本院上開判決之上開判斷並無既判力，且依系爭
    合同第5條約定，及被上訴人甲○○本人上開陳述，足堪認
    林阿花係以C、D部分與董薰交換使用A、B部分，因A、B部分
    較C、D部分為大，故予現金補貼。被上訴人訴訟代理人於被
    上訴人甲○○95.7.26為上開陳述後，於95.8.2提出書狀謂
    董薰與林阿花62年間簽訂之上開合同並年最早之租約云云（
    見本院卷第61頁），惟其未舉證以實其說，且系爭合同契約
    係由被上訴人自行提出為證據，其爭執系爭合同契約之內容
    ，實無理由。
(二)、上訴人就使用附圖A、B部分是否無須支付金錢？
    上訴人抗辯A、B部分違章建築之事實上處分權乃歸屬上訴人
    所有，被上訴人無權主張就A、B部分對上訴人請求租金，更
    遑論調整租金云云。
    查林阿花與董薰係就C、D部分與A、B部分交換使用，林阿花
    並應按月以金錢補貼董薰，已如上述，且依上述系爭合同第
    3條約定，堪認該A、B部分之處分權仍屬董薰所有，是上訴
    人就A、B部分仍有按月以金錢補貼之義務。
(三)、被上訴人得請求調整之金額為若干？
１、上訴人就租用E部分應給付租金，就C、D部分與被上訴人之A
    、B部分交換使用並應以金錢補貼，就金錢補貼部分應類推
    適用租賃之規定。林阿花依系爭合同原應按月給付給付2500
    元，嗣於77年間即按月應給付6000元乙節，為上訴人所不爭
    執，則被上訴人主張依民法第442條規定請求調整上訴人就
    系爭合同契約應給付之金額，為有理由。
２、茲審酌應調整之數額：
    按行政院主計處原編製「台灣省房屋租金價格指數」，自92
    年1月起停止編製（原指數直接更換為90年基期），另自92
    年2月起編布「台灣地區房屋租金價格指數（資料時期為90
    年1月起）。
    查以90年台灣省房屋租金價格年指數100為基準，77年之年
    指數為64.05，而94年之年指數為97.44（見卷附台灣省房屋
    租金價格指數銜接表及物價統計月報表），則94年之年指數
    與77年之年指數比較，94年為77年之1.5213倍（97.44/64.
    05= 1.5213），依此計算本件調整後金額應為6000*1.5213=
    9127元，以整數計為9000元。
３、被上訴人謂上訴人將附圖A、B部分租予第三人每月租金高達
    3萬元云云。
    惟查A、B部分之一樓係上訴人之母林阿花以C、D部分交換使
    用，且A、B部分之閣樓係林阿花自行加蓋，是尚不得以上訴
    人出租第三人月租金3萬元資為調整本件金額之基準。
(四)、從而，被上訴人訴請上訴人就系爭合同契約應付金額自95
    年3月15日起，調整為每月9000元部分為有理由，應予准許
    ，逾此所為請求，為無理由，應予駁回。
四、原審判命上訴人就系爭合同應付金額自95年3月15日起調整
    為每月1萬8000元。就上述不應准許部分，為上訴人敗訴之
    判決，尚有未洽，上訴意旨就此部分指摘原判決不當，求予
    廢棄改判，為有理由，爰由本院予以廢棄，改判如主文第二
    項所示。至於上開應准許部分，原審為上訴人敗訴之判決，
    核無違誤，上訴意旨，就此部分，指摘原判決不當，求予廢
    棄，為無理由，應駁回其上訴。
五、本件事證已明，兩造其餘攻擊防禦方法，經核與本判決之結
    果不生影響，爰不一一論述。
六、據上論結，本件上訴為一部有理由，一部無理由，依民事訴
    訟法第450條、第449條第1項、第79條，判決如主文。
中    華    民    國    95    年    10    月    11    日
                    民事第八庭
                        審判長法  官  吳景源
                              法  官  鄭威莉
                              法  官  滕允潔
正本係照原本作成。
不得上訴。
中    華    民    國    95    年    10    月    12    日
                              書記官  黃麗玲


司法院資訊處製作；財團法人民間司法改革基金會備份。
